臺灣高等法院高雄分院刑事裁定　　　　　　　　　　　九十三年度毒抗字第六六號
　　抗　告　人　臺灣高雄地方法院檢察署檢察官
　　被　　　告　甲○○
右列抗告人因聲請被告觀察勒戒案件，不服臺灣高雄地方法院中華民國九十三年二月
十日裁定（九十三年度毒聲字第二九號），提起抗告，本院裁定如左：
    主  文
抗告駁回。
    理  由
一、本件抗告意旨略以：（一）此次毒品危害防制條例之修正，同時涉及觀察勒戒之
    保安處分與追訴處罰條件之變更，故該條例第三十五條之規定於保安處分與追訴
    處罰之處理上應同有適用。又毒品危害防制條例第三十五條第二項之適用，以案
    件符合第三十五條第一項之規定為前提，故應先審視案件是否符合同條例第三十
    五條第一項所定之情形。（二）毒品危害防制條例第三十五條第一項之適用，限
    於「本條例修正施行前繫屬之施用毒品案件」。該條所指之「繫屬」，並未明定
    係「審判繫屬」或「偵查繫屬」，自應就此問題先予釐清。自條文結構觀察，毒
    品危害防制條例第三十五條第一項規定，其所列有四款處理方式，該四款所規定
    之情形包括偵查中案件及審判中案件，故解釋上，偵查繫屬中之案件亦為「本條
    例修正施行前繫屬之施用毒品案件」。如認該條項所定之繫屬僅指「法院繫屬」
    ，則數不同被告同在九十三年一月九日前即已查獲移送檢察官偵查而繫屬於檢察
    署之施用毒品案件，僅因檢察官向法院聲請觀察勒戒時點之快慢而異其處理程序
    ，而產生依舊法觀察勒戒而可能不受追訴及應依新法不得觀察勒戒逕為起訴之不
    同結果，顯失其平，於法律適用安定性亦有妨害。是此類於九十三年一月九日前
    即已查獲移送檢察官偵查之施用毒品案件，即為毒品危害防制條例第三十五條第
    一項所定「本條例修正施行前繫屬之施用毒品案件」。（三）其次應再予審認者
    ，此類案件是否適用毒品危害防制條例第三十五條第二項之特別規定，此即涉及
    所謂「有利行為人與否」應依如何之標準決定之。適用舊法有利之情形：被告可
    能因觀察勒戒結果認無施用傾向而再受不起訴處分，而有可能免受追訴之利益。
    適用新法有利之情形：被告絕無因觀察勒戒結果認有繼續施用傾向而受強制戒治
    之可能。是以觀察勒戒所具決定是否開啟追訴程序及是否進行另一項保安處分程
    序等二項功能本質上並非不可分離之情形下，應可認觀察勒戒與強制戒治可分別
    適用新舊法，方符法定應適用最有利行為人法之意旨。綜上，二犯適用舊法觀察
    勒戒使被告有免受追訴可能之利益，復不致因觀察勒戒結果認有繼續施用傾向而
    強制戒治，應屬有利行為人之情形，而合於毒品危害防制條例第三十五條第二項
    之規定，應依舊法之規定送觀察勒戒，原裁定依修正後毒品危害防制條例之規定
    ，認事用法尚嫌未洽，爰依法提起抗告，請求撤銷原裁定，更為適當合法之裁定
    等語。
二、查毒品危害防制條例已於九十二年六月六日修正公布，九十三年一月九日施行，
    依修正後毒品危害防制條例第三十五條第一項第一款規定：「本條例修正施行前
    繫屬之施用毒品案件，於修正施行後，適用修正後之規定，並依下列方式處理：
    一、觀察、勒戒及強制戒治中之案件，適用修正後觀察、勒戒及強制戒治之規定
    。」。又修正後毒品危害防制條例第二十三條已簡化施用毒品犯之刑事處遇程序
    ，僅區分為初犯、五年後再犯，並修正第二項刪除二犯及三犯之規定。而依該條
    例修正理由所示：「修正前該條例第二十三條規定施用毒品之二犯及三犯，除須
    予以刑事處遇程序外，另仍須施以強制戒治之保安處分，惟此與現行『一罪不兩
    罰』之刑事思潮有違，爰予以修正觀察、勒戒或強制戒治執行完畢釋放後，五年
    內再犯第十條之罪者，檢察官或少年法院（庭）應依法追訴或裁定交付審理，即
    僅施以刑事處遇程序而不再施以保安處分。」，足認於再犯之情事，依修正後該
    條例第二十三條規定，已不得再施以保安處分，僅得由檢察官依法為刑事追訴，
    合先敘明。
三、本件被告甲○○於九十一年一月間因毒品危害防制條例案件，經原審法院以九十
    一年度毒聲字第一九二號裁定送觀察勒戒後，認無繼續施用毒品傾向，經臺灣高
    雄地方法院檢察署檢察官於九十一年一月三十一日以九十一年度毒偵字第二五八
    號不起訴處分在案；惟被告復於九十二年十一月三十日某時，在不詳處所施用第
    一級毒品海洛因，為警於九十二年十一月三十日二十一時四十分許，在高雄市○
    ○區○○街二一九號六樓之十七查獲，並扣得其所有之海洛因一包及施用毒品器
    具注射針筒一支，雖被告否認施用毒品，然經採集被告尿液送驗之結果，確呈嗎
    啡陽性反應，有高雄市立凱旋醫院九十二年十二月十一日高市凱醫驗字第０一四
    九一號煙毒尿液檢驗成績書在卷可憑，被告施用第一級毒品海洛因，固堪認定。
    然查修正後毒品危害防制條例第三十五條第二項規定：「前項情形，依修正前之
    規定有利於行為人者，適用最有利於行為人之法律」，固係刑法第二條第二項「
    保安處分適用裁判時之法律」之特別規定，惟先送觀察、勒戒，被告將立即受人
    身自由之拘束，顯然對被告不利，且縱將被告送觀察、勒戒，雖在其無施用毒品
    傾向時，檢察官應為不起訴處分，然如其有繼續施用毒品傾向，檢察官仍應為起
    訴處分，被告係處於不確定之中，如果不起訴，當然有利於被告，惟若起訴，則
    被告除須受觀察、勒戒外，亦要遭受起訴後所判處徒刑之執行，且觀察、勒戒之
    期間尚不得折抵刑期，反而對被告最不利，是自不得僅考量最有利於被告之情形
    ，而忽視對被告最不利之情形，足見適用修正前之法律，並非對被告有利，故本
    件仍以適用新法對被告較為有利，而修正後該條例既已刪除舊法第二十條聲請觀
    察、勒戒規定，是檢察官自應逕行起訴，竟聲請被告送勒戒處所觀察、勒戒，即
    屬於法無據。抗告人僅就形式上之條文規定，認修正前之規定有利於被告，尚有
    誤會；原裁定認檢察官之聲請洵非有據，因而駁回觀察、勒戒之聲請，尚無不合
    ，抗告人指摘原裁定不當，為無理由，應予駁回。
據上論結，應依刑事訴訟法第四百十二條，裁定如主文。
中      華      民      國    九十三    年      六      月      九      日
                              臺灣高等法院高雄分院刑事第七庭
                                  審判長法官  李春昌
                                        法官  莊飛宗
                                        法官  黃憲文
右正本證明與原本無異。
不得再抗告。
                                  法院書記官  黃英彥
中      華      民      國    九十三    年      六      月      九      日
